臺灣高雄地方法院民事判決                99年度選字第25號
原      告  吳銘賜
訴訟代理人  馬興平律師
原      告  蔡武宏
訴訟代理人  焦文城律師
            施秉慧律師
被      告  曾麗燕
訴訟代理人  林慶雲律師
            陳裕文律師
            朱淑娟律師
上列當事人間當選無效之訴事件，本院於民國100 年8 月4 日言
詞辯論終結，判決如下：
    主  文
高雄縣市合併改制後之高雄市第一屆議員選舉第十選舉區當選人
曾麗燕之當選無效。
訴訟費用由被告負擔。
    事實及理由
一、原告方面：
（一）原告吳銘賜主張：兩造均為高雄縣市合併改制後之高雄市
      第1 屆議員選舉第10選舉區即前鎮區與小港區之候選人（
      下稱系爭選舉），經於民國99年11月27日舉行投票後，中
      央選舉委員會於99年12月3 日公告被告當選。惟被告為求
      勝選，竟使訴外人林秋梅、陳艷芬、陳王秋娥、曾清棋、
      林鴻顯、楊明凱、黃陳滿英等人，對於有投票權之訴外人
      蘇順在、蔡翁緞、張勝男、郭煌、洪貴敏、林明朝、郭
      來春、施忠義、陳素卿、安保剛、林旗國等人，以一票新
      臺幣（下同）500 元之代價進行賄選：１、林秋梅於99年
      11月21日晚間9 時許，在蘇順在住處交付五票2,500 元之
      代價（實際上有一人尚未成年不具投票權），要求蘇順在
      及其家人投票支持被告；另於同年月16日不久前某日，在
      小港區某處交付蔡翁緞三票1,500 元之代價，要求蔡翁緞
      及家人投票支持被告。２、陳艷芬係與系爭選舉同時舉行
      之前鎮區瑞東里里長選舉候選人楊慶堂之配偶，於99年10
      月16日下午某時許，在陳王秋娥住處交付5,000 元賄款及
      競選文宣，由陳王秋娥於同月底某日出面前往張勝男住處
      ，交付張勝男該款項，要求張勝男與其家人共五人投票支
      持被告及楊慶堂。３、曾清棋為康莊國宅大樓（下稱康莊
      國宅）住戶，要求林鴻顯利用擔任主任管理員而與住戶熟
      識之機會行賄，先於99年10月12日下午2 、3 時許在管理
      室交付50,000元賄款及10,000元酬勞予林鴻顯，約10日後
      又在同地點交付25,000元賄款予林鴻顯；林鴻顯進而於同
      年11月上旬某日，在康莊國宅頂樓交付郭煌二票1,00 0
      元之代價，要求其與配偶洪貴敏投票支持被告；又於同年
      11月上旬某日下午2 時許，在管理室交付林明朝三票1,50
      0 元之代價，要求林明朝與其家人投票支持被告。４、楊
      明凱於99年10月間，分別在陳素卿住處、施忠義住處、自
      己住處、安寶剛住處，各交付陳素卿1,000 元、施忠義1,
      500 元、郭來春1,500 元、安寶剛2,000 元，要求收受款
      項者與其家人投票支持被告；另黃陳滿英於99年10月間某
      日交付1,000 元賄款給林旗國，並稱日後再告知支持對象
      。被告之行為已違反公職人員選舉罷免法（下稱選罷法）
      第99條第1 項規定，爰依選罷法第120 條第1 項第3 款提
      起本件訴訟，請求判決被告於系爭選舉之當選無效等語。
（二）原告蔡武宏主張：兩造均為系爭選舉之候選人，被告經中
      央選舉委員會公告當選。惟被告為求勝選，以透過樁腳及
      重要支持者提供資金予各區里長候選人及其配偶暨三苓社
      區發展協會主要幹部即林秋梅、陳艷芬、陳王秋娥、曾清
      棋、林鴻顯、楊明凱、黃陳滿英等人之方式，有計畫大規
      模向各該里里民及社區發展協會會員進行賄選，其中：１
      、林秋梅以每票500 元之代價，向三苓里里民、三苓社區
      發展協會會員交付賄款，要求彼等投票支持被告。２、陳
      艷芬與陳王秋娥以里長及議員每票各500 元之代價，向該
      里里民交付賄款請求投票支持被告與楊慶堂。３、曾清棋
      以每票500 元之代價向康莊國宅住戶行賄，要求彼等投票
      支持被告。４、楊明凱與黃陳滿英向前鎮區居民以每票50
      0 元之代價行賄，要求彼等投票支持被告。被告之行為已
      違反選罷法第99條第1 項規定，爰依選罷法第120 條第1
      項第3 款提起本件訴訟，請求判決被告於系爭選舉之當選
      無效等語。
二、被告則以：不知林秋梅等人有無向選民賄選，彼等均非被告
    的樁腳或競選團隊成員，亦非親近家屬，並未授意彼等進行
    賄選，原告之訴並無理由，應予駁回等語，資為抗辯。
三、系爭選舉於99年11月27日舉行，兩造均為候選人，投票結果
    得票數分別為吳銘賜13,634票、蔡武宏10,087票、曾麗燕18
    ,990票，中央選舉委員會於99年12月3 日公告被告當選，原
    告則未當選等情節，為兩造所不爭執，復有當選公告（100
    年度選字第51號卷第11至14頁）、各投開票所開票結果表（
    同上卷第10頁）、候選人在各投開票所得票紀錄一覽表（99
    年度選字第25號卷第93至95頁）附卷可參，應堪認定。本件
    應審究之重點在於：被告是否經由林秋梅等人向選舉區內具
    有投票權之選民行賄，以約其投票支持被告？
四、得心證之理由：
    按對於有投票權之人，行求期約或交付賄賂或其他不正利益
    ，而約其不行使投票權或為一定之行使者，處3 年以上10年
    以下有期徒刑，得併科100 萬元以上1,000 萬元以下罰金，
    選罷法第99條第1 項定有明文。又當選人有選罷法第99條第
    1 項之行為者，同一選舉區之候選人得以當選人為被告，自
    公告當選人名單之日起30日內，向該管轄法院提起當選無效
    之訴，選罷法第120 條第1 項第3 款規定甚明。上開選罷法
    第120 條第1 項規範之對象固然僅限於當選人，並不及於當
    選人以外之人之行為，惟如有證據足認當選人對於其他人之
    賄選行為有共同參與、授意、容任而不違背其本意之情形，
    進而推由該等人實施賄選者，仍應認當選人與該等之人有共
    同賄選之行為，而構成上述當選無效之事由。經查：
（一）林秋梅部分（本院100 年度選訴字第9 號刑事案件被告）
      ：
  １、林秋梅違反選罷法之事實：
      林秋梅為使被告於系爭選舉當選，基於對有投票權人交付
      賄賂而約其投票權為一定行使之意思，於99年11月10日晚
      間9 時許，前往有投票權人蘇順在位於小港區○○里○○
      路8 巷20號住處，先詢問蘇順在同一戶籍內人數，經蘇順
      在表示有五人後（實際上有一人因未成年並無投票權），
      以每票500 元代價，共交付五票2,500 元予蘇順在，要求
      蘇順在及其家人投票支持被告，蘇順在基於投票受賄之意
      思予以收受並同意投票予被告；林秋梅復基於投票行賄之
      意思，於99年11月16日不久前某日，在小港區某處，向蔡
      翁緞詢問同一戶籍內有投票權人數，經蔡翁緞表示有三人
      後，即以每票500 元代價，共交付三票1,500 元予蔡翁緞
      ，要求蔡翁緞及其家人投票支持被告，蔡翁緞基於投票受
      賄之意思予以收受並同意投票予被告等情節，業經林秋梅
      、蘇順在、蔡翁緞於刑案供陳不諱，堪認林秋梅確有違反
      選罷法第99條第1 項之交付賄賂行為。
  ２、林秋梅與被告之關係：
      林秋梅於刑案陳稱：伊配偶梁武良是高雄市三苓社區發展
      協會理事長，伊擔任理事，協助梁武良處理會務，兩人會
      幫助里民處理問題，有時自己無法處理，會透過被告之助
      理李佳家尋求被告協助；伊夫妻長期從事土地買賣仲介工
      作，最近2 、3 年間如遇有條件不錯的買賣交易會向建設
      公司推銷，包括被告配偶林宏宗經營之宏總建設股份有限
      公司，因而與林宏宗的助理有接觸；又伊父親、伊媳婦的
      祖母曾在高雄市立小港醫院急診室就診，要轉住院時沒有
      病房，曾拜託李佳家處理，另有請李佳家協助安排里民住
      院2 次等語（偵一卷第71、76頁，偵三卷第9 、10、49頁
      ）。另刑案偵查中曾於99年11月16日在林秋梅位於小港區
      ○○路209 號住處地上果菜籃內以及機車置物箱內查到被
      告競選之宣傳單，就此林秋梅陳稱：該等約數百張之宣傳
      單是搜索前約10天在二苓市場遇到被告競選團隊掃街拜票
      ，伊向助選人員索取宣傳單協助發送，剩餘未發送完畢者
      則帶回住處，預備找機會再發送拜票等語（偵二卷第5 頁
      、偵三卷第12頁）。此外，查扣之電話簿中載有被告夫妻
      之電話號碼（偵一卷第77頁），且林秋梅夫妻所申辦之電
      話門號於99年11月1 日至16日之通聯紀錄中，有多次與00
      00000000門號通話之紀錄（偵一卷第93至97頁），依被告
      競選服務處查扣之競選團隊名單中，該門號為李佳家、吳
      家樺等人所持用（偵三卷第16、17頁），另觀諸被告競選
      服務處查獲之三苓里選民名單與99年11月4 日蒞臨總部人
      員名單中，梁武良均在其列（偵三卷第14、15頁）。
（二）陳艷芬、陳王秋娥部分（本院100 年度選訴字第48號刑事
      案件被告）：
  １、陳艷芬、陳王秋娥違反選罷法之事實：
      陳艷芬係高雄縣市合併後之高雄市第1 屆前鎮區瑞東里里
      長候選人楊慶堂之配偶，陳王秋娥則為陳艷芬鄰居及多年
      友人，陳艷芬為使楊慶堂及被告順利當選，與陳王秋娥共
      同基於對有投票權人交付賄賂而約其投票權為一定行使以
      及預備對有投票權人行賄而約其為投票權一定行使之意思
      ，於99年10月16日下午某時許，由陳艷芬攜帶楊慶堂與被
      告之競選文宣前往陳王秋娥位於前鎮區○○里○○○街26
      號住處，將賄選款項5,000 元及競選文宣交予陳王秋娥，
      約由陳王秋娥出面向設籍前鎮區○○里○○○街61之1號
      之有投票權人張勝男及其家屬賄選買票。陳王秋娥遂於同
      年10月底某日前往張勝男住處，以里長及市議員一票各50
      0 元之對價進行買票行賄，而交付賄款5,000 元及競選文
      選予張勝男，約定張勝男及其家屬張范錦、張榮輝、張淑
      珍、張秋雄投票支持楊慶堂及被告，張勝男基於投票受賄
      之意思予以收受並同意投票予被告與楊慶堂，然張勝男尚
      未將自身所收受1,000 元以外之其餘4,000 元賄款轉交家
      人即遭查獲等情節，業經陳艷芬、陳王秋娥、張勝男於刑
      案陳述明確，堪認陳艷芬、陳王秋娥確有違反選罷法第99
      條第1 項之交付賄賂行為。
  ２、陳艷芬與被告之關係：
      陳艷芬於刑案偵訊時曾稱：伊交給陳王秋娥之5,000 元，
      部分為自己所有，部分是被告競選服務處趙姓男子所提供
      等語（偵二卷第33頁）。而核對前開（一）２、所示被告
      競選團隊名單中，確有一名「趙瑞華」擔任前鎮區競選事
      務之執行長。陳艷芬另於刑案陳稱：「因為我之前幫里民
      蓋清寒證明蓋太多，依照規定要里長蓋章，但我們沒有選
      上，所以要找市議員蓋章，之前我們都是找林國正，但是
      後來件數太多，他們說要留著自己用，所以叫我去找別的
      市議員，我就去找蔡媽福，但是蔡媽福是無黨籍的，他的
      配額比較少，後來曾麗燕出現，我就去找她，我的金錢來
      源除了曾麗燕服務處之外，還有親戚朋友都有」；伊有拜
      託過被告很多事情，欠被告人情等語（偵二卷第42、48、
      49頁）。
（三）曾清棋、林鴻顯部分（本院100 年度選訴字第7 號刑事案
      件被告）：
  １、曾清棋、林鴻顯違反選罷法之事實：
      曾清棋係小港區○○里○○路82號康莊國宅之住戶，林鴻
      顯則係康莊國宅之主任管理員，曾清棋為使被告順利當選
      ，要求林鴻顯利用擔任主任管理員職務而與住戶熟識之機
      會，以每票500 元之代價為被告買票，二人共同基於對有
      投票權人交付賄賂而約其投票權為一定行使之意思，由曾
      清棋於99年10月12日下午2 、3 時許，在康莊國宅管理室
      內，交付賄選資金50,000元及賄選酬勞10,000元予林鴻顯
      ，嗣約10日後再在上址交付賄選資金25,000元予林鴻顯；
      林鴻顯進而於99年11月上旬某日，在康莊國宅頂樓，以每
      票500 元之代價，共交付二票1,000 元予有投票權之郭
      煌，要求郭煌及其配偶洪貴敏投票支持被告，郭煌予
      以應允並收受賄款；林鴻顯又於同年月上旬某日下午2 時
      許，在康莊國宅管理室，以每票500 元之代價，共交付三
      票1,500 元予有投票權之林明朝，要求林明朝及其家人投
      票支持被告，林明朝予以應允並收受賄款等情節，業據林
      鴻顯、郭煌、林明朝於刑案陳述無訛，堪認曾清棋、林
      鴻顯確有違反選罷法第99條第1 項之交付賄賂行為。
  ２、曾清棋與被告之關係：
      曾清棋於刑案陳稱：伊與被告熟識，伊的服務處約於99年
      11月13日成立時，被告有到場並請伊幫忙拉票，被告競選
      團隊成員大部分見過面，比較熟識李佳家，如果需要被告
      幫忙服務時都找李佳家等語（偵一卷第14、115 頁）。
（四）楊明凱違反選罷法之事實（本院100 年度選訴字第89號刑
      事案件被告）：
      楊明凱係前鎮區民權里里長，為使被告順利當選，基於對
      有投票權之人行求或期約賄賂而約其投票權為一定行使之
      意思，以每票500 元之代價，先後於：（１）99年10月初
      某日，利用送瓦斯到陳素卿前鎮區○○里○○○路360 巷
      3 號住處之機會，交付1,000 元賄款予有投票權之陳素卿
      ，而對陳素卿及其同住處內有投票權之家人約定投票支持
      被告，陳素卿予以應允並收受賄款；（２）99年10月間某
      日，利用送瓦斯到施忠義位於前鎮區○○里○○街27號住
      處之機會，交付1,500 元賄款予有投票權之施忠義，而對
      施忠義及其同住處內有投票權之家人約定投票支持被告，
      施忠義予以應允並收受賄款；（３）99年10月間某日，向
      前來申請清寒證明之民權里里民郭來春詢問家中具投票權
      之人數，經郭來春告以三人後，即交付1,500 元賄款予郭
      來春，而對郭來春及其同住處內有投票權之家人約定投票
      支持被告，郭來春予以應允並收受賄款；（４）99年10月
      底某日，利用送瓦斯到安寶剛位於前鎮區○○里○○○路
      360 巷22號住處之機會，交付2,000 元賄款予有投票權之
      安寶剛，而對安寶剛及其同住處內有投票權之家人約定投
      票支持被告，安寶剛予以應允並收受賄款等情節，業經楊
      明凱、陳素卿、施忠義、郭來春、安寶剛於刑案陳述歷歷
      ，堪認楊明凱確有違反選罷法第99條第1 項之交付賄賂行
      為。
（五）前開提出賄選資金之林秋梅、陳艷芬、曾清棋、楊明凱雖
      均未指證資金來源是被告抑或被告指示彼等進行賄選，上
      述刑事案件亦未認定被告知情。惟按刑事判決所為事實之
      認定，於為獨立民事訴訟之裁判時本不受其拘束，法院斟
      酌全辯論意旨及調查證據之結果，依自由心證為與刑事判
      決相異之認定，不得謂為違法，最高法院29年上字第1640
      號判例明揭其旨。復按應證之事實雖無直接證據足資證明
      ，但可應用經驗法則，依已明瞭之間接事實，推定其真偽
      ，是以證明應證事實之證據資料，並不以可直接單獨證明
      之直接證據為限，凡先綜合其他情狀，證明某事實，再由
      某事實為推理的證明應證事實，而該間接事實與應證事實
      之間，依經驗法則及論理法則已足推認其有因果關係存在
      者，自非以直接證明應證事實為必要，最高法院98年度台
      上字第2035號判決意旨可資參照。現今政府於選舉期間大
      力推動查察賄選工作，鼓勵民眾勇於檢舉不法，如有採取
      賄選之不正手段者，面對前揭選罷法第99條第1 項重罰之
      刑事追訴風險甚高，並可能經法院判決當選無效，各候選
      人對此當有充分之認知，並會嚴格約束為其助選之團隊或
      親友。且選舉之成本與當選之利益係由候選人支出與享受
      ，是否採取賄選策略，與候選人之政治前途息息相關，按
      照經驗法則，唯候選人始能依其對選情之評估加以決定。
      至於為其助選之團隊或親友如貿然行賄，不僅自身可能涉
      及刑責，且影響選民對候選人之評價，甚至不利選舉結果
      。彼等自身既無當選之資格，亦無自行支出金錢而干冒刑
      罰制裁之動機，更無反其助選之目的而擅自為候選人賄選
      致陷於當選無效風險之必要。尤有甚者，本件提出賄選資
      金之林秋梅、陳艷芬、曾清棋與被告或其競選幹部成員均
      有良好密切之互動往來，已如前述，另楊明凱雖未陳明其
      與被告之關係如何，惟其甘冒賄選重罰之風險，多次利用
      與選民接觸之機會交付金錢為被告賄選，其與被告之關係
      應非泛泛，如謂彼等未經候選人授意或容任即自行出錢行
      賄選民，約其投票給自己助選之候選人，顯然違背經驗法
      則。另參以林秋梅之配偶梁武良曾任小港區三苓里里長且
      為三苓社區發展席會理事長，陳艷芬之配偶楊慶堂曾任前
      鎮區瑞東里里長，曾清祺曾任小港區順苓里里長，楊明凱
      曾任前鎮區民權里里長，業經彼等於刑案陳述明確，可見
      林秋梅、陳艷芬、曾清棋、楊明凱均為熟稔地方事務之人
      ，且彼等行賄對象亦各有地域上之區分，未見重疊，買票
      價錢則均趨一致，尤其陳艷芬曾指出部分賄選資金係由被
      告競選服務處趙姓男子所提供，且曾清棋所採取之賄選方
      式並非親自交付賄款予賄選對象，而係交付大筆款項概括
      由林鴻顯輾轉進行賄選，此乃常見於組織性、規模性、計
      劃性之賄選。綜合上開事證以及經驗法則判斷，本院認林
      秋梅、陳艷芬、曾清棋、楊明凱提出資金為被告賄選，當
      非一人一己之力所為之偶發性、自發性買票行為，應係基
      於被告授意或容任所為，揆諸前開說明，被告已違反選罷
      法第99條第1 項之規定無訛。
五、綜據上述，原告主張被告違反選罷法第99條第1 項之規定，
    而依選罷法第120 條第1 項第3 款規定提起本件訴訟，為有
    理由，本院應判決被告於系爭選舉之當選無效。又本件事證
    已臻明確，兩造其餘攻擊、防禦方法，經核與判決結果不生
    影響，爰不逐一論列，併此敘明。
六、據上論結，本件原告之訴為有理由，依選罷法第128 條前段
    、民事訴訟法第78條，判決如主文。
中    華    民    國    100   年     8    月    25    日
                      選舉法庭  審判長法  官  謝肅珍
                                      法  官  林岳葳
                                      法  官  譚德周
以上正本係照原本作成。
如對本判決上訴，須於判決送達後20日內向本院提出上訴狀。如
委任律師提起上訴者，應一併繳納上訴審裁判費。
中    華    民    國   100    年    8     月    25    日
                                      書記官  鄭永媚